臺灣臺南地方法院刑事判決　　　　　　 94年度簡上字第156號
　　上　訴　人　臺灣臺南地方法院檢察署檢察官
　　上　訴　人
　　即　被　告　乙○○
　　選任辯護人　李家鳳律師
上列上訴人因被告過失傷害案件，不服本院九十四年度簡字第四
九六號，中華民國九十四年四月一日第一審刑事簡易判決（聲請
簡易判決處刑案號：臺灣臺南地方法院檢察署九十三年度偵字第
一二三○六號），提起上訴，本院管轄之第二審合議庭判決如下
：
    主  　文
上訴駁回。
    犯罪事實
一、乙○○擔任臺邦建設股份有限公司（下稱臺邦公司）及屬同
    一家族企業之朝日營造廠有限公司（下稱朝日公司）（以下
    二者合稱臺邦公司集團）之監工職務。緣臺邦公司為興建坐
    落在臺南市○區○○○路二一二號之「書香院店舖住宅」建
    案（下稱書香院店舖住宅建案），而將該建案交由朝日公司
    營造，朝日公司再將上開建築工地之鷹架架設工程及模板組
    立工程分別發包予神甫工程企業有限公司（負責人辛○○，
    下稱神甫公司）及宏泰元工程企業有限公司（負責人黃明堂
    ，下稱宏泰元公司）承攬，宏泰元公司則將上開工程轉包予
    壬○○承攬，由壬○○僱請模板工作人員實際施作，而乙○○係受臺邦公司集團指定派駐上開工地之監工，實際負責指
    揮監督施工進度及工地安全管理業務，而對工地意外及危害
    之發生負有注意及防止義務（具名監工庚○○，業經臺灣臺
    南地方法院檢察署檢察官為不起訴處分確定），其於民國九
    十二年五月十四日上午八時三十分前，在上開建築工地執行
    監工業務時，本應注意上開由神甫公司組裝之鷹架是否牢固
    ，避免工地意外發生，以維護在場施工人員之安全，而依當
    時情形，並無不能注意之情事，竟疏未注意部分鷹架踏板已
    然鬆脫，而於上開施工時間任由模板工程轉包人壬○○僱請
    之工作人員丁○○行走其上進行施工，該踏板因未固定突然
    鬆脫滑落，致丁○○自二樓連同踏板墜落至地面，因而受有
    第二腰椎粉碎性骨折之傷害（另神甫公司負責人辛○○業務
    過失傷害部分，業經臺灣高等法院臺南分院判處有期徒刑四
    月確定）。
二、案經丁○○訴由臺灣臺南地方法院檢察署檢察官偵查後聲請
    簡易判決處刑。
    理  由
一、程序部分
　(一)按刑法第二百八十四條第二項前段之業務過失傷害罪，依同
    法第二百八十七條前段之規定，須告訴乃論。又按犯罪之被
    害人，得為告訴，刑事訴訟法第二百三十二條定有明文。而
    所謂告訴乃論之罪之告訴，係指向偵查機關申告犯罪事實，
  　並表示其希望追訴之意思，即為已足，毋庸指明犯人，從而
    告訴人之告訴雖誤指他人，但犯罪事實既經告訴，對於被獲
    人犯，應以已經告訴論，司法院院字第一六九一號解釋可資
　　參照。是若告訴人前已就告訴乃論之罪之犯罪事實為合法告
  　訴，則該犯罪事實之訴追及審判條件已然充分，縱因告訴人
    嗣對同一犯罪事實以他人指為被告而再為告訴，亦非以後之
    告訴取代前之告訴，是若告訴人前已對同一犯罪事實提出合
    法告訴，則後之告訴逾期與否即非所問。
  (二)經查，本件告訴人於九十二年十一月七日即以上揭工地具名
    之監工庚○○及另案被告辛○○為被告，向臺南市警察局第
    五分局公園派出所提出告訴，而於警詢時陳稱：伊因於九十
    二年五月十四日上午八時三十分在工地受傷，至今沒有人要
    負責，也未得到應有之賠償，故對神甫公司負責人辛○○及
    朝日公司現場工地主任庚○○提出業務傷害過失告訴等語（
 　 發查字卷第三十三頁），上揭告訴之犯罪事實，核與本案犯
    罪事實同一，是本案合法告訴時點自應以九十二年十一月七
    日為準。至上開告訴經警移送臺灣臺南地方法院檢察署分九
    十三年度偵字第九二七號案件進行偵查後，檢察官雖就庚○○部分為不起訴處分確定，告訴人未查，再於九十三年十月
    七日具狀向臺灣臺南地方法院檢察署檢察官指明本件上訴人
    即被告乙○○（下稱被告）而申告同一犯罪事實，其後之告
    訴自不影響前已合法之告訴，且告訴人既已於犯罪事實發生
    後六個月內就本件犯罪事實提出合法告訴，即無告訴逾期之
    問題，縱嗣後再行告訴已逾告訴期間，亦無礙於本案訴追及
    審判條件之具備。被告之選任辯護人就告訴人第二次告訴爭
    執其何時知悉犯人及告訴期間之起算點，而認告訴人之告訴
    已逾告訴期間，顯係誤會。
二、實體部分
　(一)按對於一定結果之發生，法律上有防止之義務，能防止而不
  　防止者，與因積極行為發生結果者同，刑法第十五條第一項
    定有明文。次按刑法上過失不純正不作為犯之成立要件，係
    居於保證人地位之行為人，因怠於履行其防止危險發生之義
　　務，致生構成要件之該當結果，即足當之。換言之，對於犯
  　罪構成要件該當結果之發生負有防止義務之人，不為其應為
    之防止行為，致發生與以作為之行為方式實現法定構成要件
    情況相當之不作為犯，即應論以刑法過失不純正不作為犯（
　　最高法院八十三年度臺上字第四四七一號判決意旨、臺灣高
  　等法院八十三年度上訴字第二一六三號判決意旨參照）。
　(二)被告就其於九十二年間擔任臺邦公司集團書香院店舖住宅建
  　案之監工職務，告訴人在上開時、地行走於二樓鷹架施工時
    ，因鷹架踏板鬆脫而與踏板一同墜落地面，致受有第二腰椎
    粉碎性骨折之傷害等情自白不諱，核與證人即告訴人丁○○
    、臺邦公司負責人戊○○、朝日公司負責人己○○、鷹架架
    設承包商辛○○、書香院店舖住宅建案具名監工庚○○、模
    板工程承包商壬○○及現場模板施工人員丙○○等人就此部
    分證述之情節相符，並有現場照片五張附卷可稽（本院二審
    卷第一六四頁至第一六五頁）；且告訴人確因本件工地意外
    墜樓受有第二腰椎粉碎性骨折之傷害，亦有奇美醫學中心出
    具之診斷證明書一張及勞工保險職業傷病住院申請書（均為
    影本）在卷可資佐證（發查卷第三十六頁及第三十六之反面
    ），足見被告此部分自白與事實相符。
  (三)雖被告矢口否認其就上開告訴人所受傷害有業務上過失及因
    果關係等情，辯稱略以：鷹架之組裝係由朝日公司委由承包
    商神甫公司搭建並負責檢查維修，故鷹架是否牢固未鬆脫，
    實非被告所能知悉；且告訴人及其雇主壬○○等人於意外發
    生前已使用鷹架一個多禮拜，亦未曾告知或反應鷹架有何不
    牢固之情形，期間也有可能是工人為了傳遞模板等需要，拆
    卸鷹架踏板後沒有作妥善之組裝；且整個工地作業人員近百
    ，被告無法了解每個人的工作行為，自無從照顧每個人之安
    全；況監工只是作工程進度之安排與追蹤，不負責工地安全
    ；再告訴人對於鷹架承包商辛○○提起之傷害告訴，經檢察
    官提起公訴，由本院判處有期徒刑二月，足見被告應無過失
    云云。被告之選任辯護人辯護意旨略以：被告係臺邦公司之
    監工，本件工地係臺邦公司委由朝日公司承造，朝日公司再
    將鷹架組裝及模板工程分別發包予神甫公司及宏泰元公司，
    是被告僅負責監督工程進度，公訴意旨以該工程係臺邦公司
    委由神甫公司辛○○施作，而認被告應負責鷹架工程之監工
    ，顯有誤解；而本件勞工安全責任之歸屬，勞工安全衛生法
    係規定由承攬人負責，朝日和臺邦公司工程合約亦是如此規
    定；再該工地之鷹架係鋼鐵構造，踏板係以卡榫固定於鋼管
    架上，一經固定並無鬆脫可能，且案發當日之前，該鷹架早
    已經該工地工人使用約一星期，期間並無異常，而案發當日
    自上午七時三十分即開始工作，工人均使用該鷹架而未發生
    意外，是該踏板並非早已鬆脫，而可能係板模工人將模板移
    位未復位所致；又承攬人辛○○已經臺灣高等法院臺南分院
    判處有期徒刑四月確定云云。惟查：
  １被告之監工職務內容及其保證人地位：
  (1)有關被告究係隸屬於臺邦公司抑或朝日公司之部分，證人戊○○證稱：被告係伊之女婿，臺邦公司與朝日公司係家族企
    業，伊係臺邦公司負責人，朝日公司負責人己○○係伊之弟
    弟，被告之編制雖在臺邦公司，且領臺邦公司薪水，然家族
    企業內有六至七名監工，並未特別區分，而係互相支援等語
    （本院二審卷第一四九頁至第一五○頁）；另證人己○○證
    稱：伊家族企業內有四至五名監工，當時有二至三名在案場
    ，係看何人比較適合哪個案場就派誰去等語（本院二審卷第
    一五○頁至第一五一頁）。足見被告並非單獨隸屬臺邦公司
    抑或朝日公司，而係屬整體臺邦公司集團之監工。
  (2)有關被告之監工職務內容部分，業據證人庚○○證稱：監工
    負責工程進度、施工包商聯繫及勞工安全衛生，勞工安全衛
    生包括巡視工地、進度跟品質，且除休假以外，每天均會到
    工地等語（本院二審卷第一四八頁至第一四九頁）明確；參
    以被告在偵查中檢察事務官於九十三年二月十七日詢問時已
    然供明告訴人跌落之案場大部分係由伊所監工，監工範圍包
　　括鷹架，以目視檢查有無搭好等語（發查卷第二十六頁），
  　復於同年十一月三日詢問時坦承其監工職務內容係包括監督
    工程進度及工程安全，伊承認伊就該工地之鷹架確實未注意
    是否固定好而有過失等語（發查卷第十頁至第十一頁）；及
    被告於本院審理時所陳已擔任監工職務二年，若鷹架沒有搭
    好，通常即由監工負責連絡廠商補強等語（本院二審卷第一
    五二頁至第一五三頁），足見被告之監工職務內容確實包括
    施工品質、進度及安全，自應就現場施工人員之安全維護負
    業務上應注意及防免危害發生之義務，其於本院審理中辯稱
    對於監工內容及承攬內容並不了解云云，顯係事後卸責飾詞
    ，顯無足採。
　(3)有關被告監工職務內容之勞工安全注意及維護義務可否以契
  　約免除之部分，被告固以工地管理問題，應依據朝日公司與
    神甫公司之承攬契約第九條約定：「乙方（即神甫公司）應
    指派富有經驗之負責代表人常駐工地，督導施工，．．．，
    如工人遇有意外或傷亡情事，應由乙方負責，與甲方（朝日
    公司）無涉，．．．。」、承攬廠商工地安全衛生公約第一
    條約定：「承包商應就所承攬部分負安全衛生之雇主責任。
 　 」、第二條約定「承包商於承攬時，應按各縣市勞工安全檢
    查所之營造業勞工安全衛生之規定確實辦理各承攬工地之安
    全衛生工作。」﹔及朝日公司與宏泰元公司之承攬契約除前
    開約款外，尚於工程合約第二條第七款約定：「約定承包商
    請嚴格要求工人注意工地施工安全。」，而提出朝日公司與
    神甫公司及宏泰元公司之承攬契約書二份；並引用勞工安全
    衛生法第十六條之規定「事業單位以其事業招人承攬時，其
    承攬人就承攬部分負本法所定雇主之責任；原事業單位就職
    業災害補償仍應與承攬人員負連帶責任。再承攬者亦同。」
    為據。惟按上開勞工安全衛生法之規定意旨僅係使承攬人就
    承攬部分負該法所定雇主之責任，並未同時免除其他就工地
    安全負有注意及防止危害發生義務者之責任，乃屬當然。矧
    上開被告所提朝日公司與神甫公司及宏泰元公司之承攬契約
    第八條有關工程監督部分亦約定：「甲方所派主持工程之監
    工人員，有監督工程及指示乙方之權，甲方監工人員如發現
    乙方工人技能低劣，工作怠忽者，得隨時通知乙方更換之。
    ．．．。」（本院二審卷第五十三頁、第七十頁）、第十七
　　條關於工地驗收部分約定：「工程全部竣工，經監工人員初
  　驗合格後，再由甲方派員或報請上級機關派員覆驗，認為合
    格，方作正式驗收，甲方驗收時，如發現工程與規定不符，
    乙方須依照甲方之指示，即行修正，凡驗收所需工人工具及
    梯架等，概由乙方供給之。」（本院審理卷第五十五頁、第
    七十二頁），足證臺邦公司集團對於所指派在工地現場之監
    工人員，係授予概括指揮監督權，並課以概括指揮監督職務
    ；再參諸證人辛○○證述：（鷹架有無固定的搭設方式？）
    有的可能會花比較多錢做好一點，與發包價格有關，若有鋪
    木板，每米多五百元，直接以踏板搭上的比較便宜，但以有
    鋪木板的比較安全等語（本院審理卷第一四四頁），被告擔
    任監工達二年，就上開鷹架架設方式及其安全程度之別自不
    能諉為不知，則因臺邦公司集團定作鷹架價格較為低廉所致
    施工安全上之顧慮，監工人員自應更加注意並避免危害發生
    ；況就被告實際指揮監督之情形，證人辛○○尚證述：伊等
    作工地的就是要注意安全，而鷹架如果可能受到其他工種破
    壞，即更應注意，被告係擔任監工，與被告接觸事項即被告
    聯絡伊搭設鷹架，且鷹架搭設好之後係通知被告驗收，而搭
    設期間被告也會在現場巡視，被告也曾向伊表示哪邊鷹架沒
    有搭好，要伊補強，鷹架若因模板碰撞或施工過程中之碰撞
    變形或有人掀開，被告也會通知伊進行補強，這種情形時常
    發生，若能隨手弄好的，現場的人會隨手弄好，反之則會通
    知伊去處理，而且該工地就是被告擔任監工，若有任何問題
    ，就是被告負責連絡等語（本院審理卷第一三三頁至一三六
    頁）；另證人壬○○證述：安全問題屬於公司要負責的事項
    ，包括監工也要巡視等語（本院審理卷第一三八頁）；證人
　　丙○○結證：監工應該處理包括鷹架等工作上之安全，若有
  　安全上的問題，監工應該通知搭鷹架的人來處理，伊等向搭
    鷹架的說他們不理等語（本院審理卷第一四一頁）；益徵被
    告於書香院店舖住宅建案之監工身分及其前已實際指揮監督
    之作為，已使在場施工人員對其生有應注意及防止危害發生
    之信賴，被告自應具有防止危害發生之保證人地位，且其因
    保證人地位所生之保證人義務亦不能以契約免除之。
  ２被告對於本件傷害結果發生之避免可能性及被告未予注意並
  　防止結果發生之不作為與告訴人之傷害結果之因果關係：本
　　件告訴人係因施工時行走在已然鬆脫之鷹架踏板上，因而自
  　二樓連同踏板跌落地面，已如前述。而依據卷附證人丙○○
    於本院審理中提出案發當時現場補強鷹架前之照片顯示：事
    故當日氣候晴朗，有自然光線，視線良好，告訴人所掉落之
    處呈現踏板空缺情形，而空缺右側（以面向照片目視為準）
    外緣之踏板卡榫並未準確組合於水平支撐鷹架上（本院審理
    卷第一六四頁至第一六五頁編號一、二、四之照片），同側
    垂直防護鷹架之底部固定卡榫已掉落地面（本院審理卷第一
    六五頁編號五之照片），至空缺左側垂直防護鷹架卡榫則以
    底盤斜插入踏板間縫之方式組裝（本院審理卷第一六四頁反
    面編號三之照片），諸般跡證均顯與證人辛○○所證述上開
    工地發包之鷹架組裝方式係以卡榫組合固定一節不符，且上
    開鷹架設備之狀況明顯有缺失及安全上之顧慮，而足以一般
    目視檢查發現並及時改善，避免危害之發生；況被告任職建
    築工地之監工職務已達二年，除休假期間以外，每日均會至
    所負責監工之案場巡視，亦為被告於本院審理時陳明屬實，
    則依其職務上之經驗、知識、巡視頻率及上開照片顯示當時
    情形以觀，倘被告當時曾確實巡視檢查，應能發現上開鷹架
    組裝不良之情況而通知承包商或自行改善，告訴人自不致受
    有本件傷害之結果。足見被告對於告訴人傷害結果之發生顯
    有避免之可能性，其未予注意並防止結果發生之不作為確與
    告訴人之傷害結果有因果關係。被告之選任辯護人辯稱本件
    事故與被告行為並無因果關係，即無可採。
　３綜合前述，本件事證明確，被告前揭犯行，足可認定，應依
  　法論科。
三、查被告為書香院住宅店舖工地之監工，實際負責指揮監督施
    工進度及工地安全，已如前述，則被告應為刑法所指從事業
    務之人，是核被告所為，係犯刑法第二百八十四條第二項前
　　段之業務過失傷害罪。原審以被告罪證明確，依刑事訴訟法
  　第四百四十九條第一項前段、第四百五十四條第二項，刑法
    第二百八十四條第二項前段、第四十一條第一項前段，罰金
    罰鍰提高標準條例第一條前段、第二條之規定，逕以簡易判
    決量處被告有期徒刑二月，並諭知易科罰金之折算標準，本
    院核其認事用法，均無不當，量刑亦稱妥適。檢察官循告訴
    人請求上訴意旨，認被告量刑過輕，暨被告上訴意旨，指摘
    原審認定有誤，均無理由，應予駁回。
據上論斷，應依刑事訴訟法第四百五十五條之一第一項、第三項
、第三百六十八條，判決如主文。
本案經檢察官甲○○到庭執行職務。
中　　華　　民　　國　　94　　年　　10　　月　　20　　日
                刑事第二庭  審判長法　官　鄭文祺
                                  法　官  林中如
                                  法　官  陳賢德
以上正本證明與原本無異。
不得上訴。
　　　　　　　　　　　　　　　　　書記官  陳靜娟
中　　華　　民　　國　　94　　年　　10　　月　　24　　日
附錄本案論罪科刑法條：
刑法第二百八十四條第二項
從事業務之人，因業務上之過失傷害人者，處一年以下有期徒刑
、拘役或一千元以下罰金，致重傷者，處三年以下有期徒刑、拘
役或二千元以下罰金。
